---
title: "EVA"
author: "John J. Prado"
date: "`r Sys.Date()`"
output:
  html_document:
    toc: true
    toc_depth: 2
    number_sections: true
    toc_float:
      collapsed: false
    theme: cosmo
    code_folding: hide
  word_document:
    toc: true
    toc_depth: 2
editor_options:
  chunk_output_type: console
---

```{r setup, include=FALSE}
source("R/00_packages.R")
source("R/01_io.R")
source("R/02_clean_names_eva.R")
source("R/03_clean_values_eva.R")
source("R/04_feature_engineering_eva.R")
source("R/05_select_variables_eva.R")
source("R/06_export.R")

knitr::opts_chunk$set(
  echo = TRUE,
  warning = FALSE,
  message = FALSE
)
```

# **1. Carga y limpieza**

```{r}
eva_raw <- leer_eva(
  file.path("data_raw", "Evaluaciones_Agropecuarias_Municipales_EVA_20260413.csv")
)

eva_clean <- eva_raw %>%
  renombrar_variables_eva() %>%
  limpiar_valores_eva() %>%
  crear_variables_eva() %>%
  seleccionar_variables_eva()

dim(eva_clean)
names(eva_clean)
```


# **2. Diagnóstico de calidad de datos **

```{r}
## Diagnóstico de calidad de datos
eva_diagnostico <- eva_clean %>%
  filter(
    anio < 2000 | anio > 2030 |
      tasa_cosecha > 1.2 |
      brecha_area_ha < 0 |
      rendimiento_t_ha > 100
  )

dim(eva_diagnostico)

eva_diagnostico %>%
  select(
    codigo_departamento,
    nombre_departamento,
    codigo_municipio,
    nombre_municipio,
    cultivo,
    anio,
    area_sembrada_ha,
    area_cosechada_ha,
    produccion_t,
    rendimiento_t_ha,
    tasa_cosecha,
    brecha_area_ha
  ) %>%
  head(30)
```


# **2.1 Problemas de parsing**

```{r}
problems(eva_raw) %>% 
  count(expected, actual, sort = TRUE)
```

# **2.2 Validación de variables numéricas**

```{r}
summary(eva_clean$area_sembrada_ha)
summary(eva_clean$area_cosechada_ha)
summary(eva_clean$produccion_t)

max(eva_clean$area_sembrada_ha, na.rm = TRUE)
max(eva_clean$area_cosechada_ha, na.rm = TRUE)
max(eva_clean$produccion_t, na.rm = TRUE)
```

# **Conclusión**

La base EVA fue cargada correctamente después de controlar problemas de codificación, comillas y separadores numéricos. La lectura final no presenta problemas de parsing. 

Después de la limpieza inicial, la base conserva 206,068 registros y 14 variables. El diagnóstico de calidad identifica 1,412 registros con posibles inconsistencias, principalmente asociadas a años fuera de rango, tasas de cosecha superiores al umbral definido, áreas cosechadas mayores que áreas sembradas o rendimientos atípicamente altos.

Para el modelado se recomienda excluir estos registros y construir una base depurada, conservando trazabilidad sobre los casos descartados.


# **3. Construcción del dataset final (clave)**

```{r}
## Construcción del dataset para modelado
eva_clean_model <- eva_clean %>%
  filter(
    anio >= 2000,
    anio <= 2030,
    area_sembrada_ha >= 0,
    area_cosechada_ha >= 0,
    produccion_t >= 0,
    area_cosechada_ha <= area_sembrada_ha,
    tasa_cosecha <= 1.2,
    rendimiento_t_ha <= 100
  )

dim(eva_clean_model)
summary(eva_clean_model)
```

# **Conclusión**

Se excluyeron registros que violaban restricciones físicas y productivas del sistema agrícola, tales como áreas cosechadas superiores a las sembradas, tasas de cosecha mayores a 1 y rendimientos fuera de rangos plausibles. Estas condiciones indican errores de registro, digitación o agregación de datos.

# **4. Exportación (opcional pero recomendado)**

```{r}
## Exportación de datos

dir.create("data_processed", showWarnings = FALSE)
dir.create("outputs", showWarnings = FALSE)

# Dataset final
exportar_csv(
  eva_clean_model,
  file.path("data_processed", "eva_clean_model.csv")
)

# Dataset limpio (sin filtrar)
exportar_csv(
  eva_clean,
  file.path("data_processed", "eva_clean.csv")
)

# Registros descartados (clave para trazabilidad)
exportar_csv(
  eva_diagnostico,
  file.path("outputs", "eva_registros_descartados.csv")
)
```

