---
title: "Análisis exploratorio EVA"
author: "John J. Prado"
date: "`r Sys.Date()`"
output:
  html_document:
    toc: true
    toc_depth: 2
    number_sections: true
    toc_float:
      collapsed: false
    theme: cosmo
    code_folding: hide
  word_document:
    toc: true
    toc_depth: 2
editor_options:
  chunk_output_type: console
---

```{r setup, include=FALSE}
source("R/00_packages.R")

knitr::opts_chunk$set(
  echo = TRUE,
  warning = FALSE,
  message = FALSE
)
```

# **1. Carga de datasets procesados**

```{r}
eva_clean <- readr::read_csv(
  file.path("data_processed", "eva_clean.csv"),
  show_col_types = FALSE
)

eva_clean_model <- readr::read_csv(
  file.path("data_processed", "eva_clean_model.csv"),
  show_col_types = FALSE
)

eva_diagnostico <- readr::read_csv(
  file.path("outputs", "eva_registros_descartados.csv"),
  show_col_types = FALSE
)

dim(eva_clean)
dim(eva_clean_model)
dim(eva_diagnostico)

glimpse(eva_clean)
glimpse(eva_clean_model)
glimpse(eva_diagnostico)

```

# **2. Análisis del dataset final para modelado**

## **2.1 Producción total por departamento**

```{r}
produccion_departamento <- eva_clean_model %>%
  group_by(nombre_departamento) %>%
  summarise(
    produccion_total = sum(produccion_t, na.rm = TRUE),
    area_sembrada_total = sum(area_sembrada_ha, na.rm = TRUE),
    area_cosechada_total = sum(area_cosechada_ha, na.rm = TRUE),
    rendimiento_promedio = mean(rendimiento_t_ha, na.rm = TRUE),
    .groups = "drop"
  ) %>%
  arrange(desc(produccion_total))

head(produccion_departamento, 10)
```

## **2.2 Rendimiento promedio por cultivo**

```{r}

rendimiento_cultivo <- eva_clean_model %>%
  group_by(cultivo) %>%
  summarise(
    rendimiento_promedio = mean(rendimiento_t_ha, na.rm = TRUE),
    produccion_total = sum(produccion_t, na.rm = TRUE),
    registros = n(),
    .groups = "drop"
  ) %>%
  filter(registros >= 30) %>%
  arrange(desc(rendimiento_promedio))

head(rendimiento_cultivo, 10)
```

## **2.3 Evolución temporal de la producción**

```{r}

produccion_anual <- eva_clean_model %>%
  group_by(anio) %>%
  summarise(
    produccion_total = sum(produccion_t, na.rm = TRUE),
    area_sembrada_total = sum(area_sembrada_ha, na.rm = TRUE),
    area_cosechada_total = sum(area_cosechada_ha, na.rm = TRUE),
    rendimiento_promedio = mean(rendimiento_t_ha, na.rm = TRUE),
    .groups = "drop"
  )

produccion_anual
```

## **2.4 Eficiencia productiva general**

```{r}

eva_clean_model %>%
  summarise(
    tasa_cosecha_promedio = mean(tasa_cosecha, na.rm = TRUE),
    rendimiento_promedio = mean(rendimiento_t_ha, na.rm = TRUE),
    produccion_promedio = mean(produccion_t, na.rm = TRUE),
    area_sembrada_promedio = mean(area_sembrada_ha, na.rm = TRUE),
    area_cosechada_promedio = mean(area_cosechada_ha, na.rm = TRUE)
  )
```

# **3. Diagnóstico global del dataset limpio**

## **3.1 Resumen estadístico general**

```{r}

summary(eva_clean)
```

## **3.2 Valores extremos de producción**

```{r}

umbral_99 <- quantile(eva_clean$produccion_t, 0.99, na.rm = TRUE)

outliers_produccion <- eva_clean %>%
  filter(produccion_t > umbral_99) %>%
  arrange(desc(produccion_t))

head(outliers_produccion, 20)
```

# **4. Análisis de registros descartados**

## **4.1 Registros descartados por departamento**

```{r}

eva_diagnostico %>%
  count(nombre_departamento, sort = TRUE) %>%
  head(10)
```

## **4.2 Registros descartados por cultivo**

```{r}

eva_diagnostico %>%
  count(cultivo, sort = TRUE) %>%
  head(10)
```

## **4.3 Tipo de inconsistencia**

```{r}

eva_diagnostico_tipo <- eva_diagnostico %>%
  mutate(
    tipo_error = case_when(
      anio < 2000 | anio > 2030 ~ "Año fuera de rango",
      area_cosechada_ha > area_sembrada_ha ~ "Área cosechada mayor que área sembrada",
      tasa_cosecha > 1.2 ~ "Tasa de cosecha superior al umbral",
      brecha_area_ha < 0 ~ "Brecha de área negativa",
      rendimiento_t_ha > 100 ~ "Rendimiento extremo",
      TRUE ~ "Otro"
    )
  )

eva_diagnostico_tipo %>%
  count(tipo_error, sort = TRUE)
```

# **5. Visualizaciones clave**

## **5.1 Producción total por año**

```{r}

produccion_anual %>%
  ggplot(aes(x = anio, y = produccion_total)) +
  geom_line() +
  geom_point() +
  labs(
    title = "Producción agrícola total por año",
    x = "Año",
    y = "Producción total (t)"
  )
```

##  **5.2 Top 10 cultivos por rendimiento promedio**

```{r}

rendimiento_cultivo %>%
  slice_max(rendimiento_promedio, n = 10) %>%
  ggplot(aes(x = reorder(cultivo, rendimiento_promedio), y = rendimiento_promedio)) +
  geom_col() +
  coord_flip() +
  labs(
    title = "Top 10 cultivos por rendimiento promedio",
    x = "Cultivo",
    y = "Rendimiento promedio (t/ha)"
  )
```

## **6. Hallazgos iniciales**

```{r}

list(
  filas_dataset_limpio = nrow(eva_clean),
  filas_dataset_modelado = nrow(eva_clean_model),
  filas_descartadas = nrow(eva_diagnostico),
  departamentos = n_distinct(eva_clean_model$nombre_departamento),
  municipios = n_distinct(eva_clean_model$codigo_municipio),
  cultivos = n_distinct(eva_clean_model$cultivo),
  anios = paste(min(eva_clean_model$anio), max(eva_clean_model$anio), sep = " - ")
)
```

